【裁判字號】    89,判,608
【裁判日期】    890303
【裁判案由】    綜合所得稅
【裁判全文】
行  政  法  院  判  決                            八十九年度判字第六○八號
    原      告  甲○○
                乙○○
    被      告  財政部高雄市國稅局
右當事人間因綜合所得稅事件，原告不服行政院中華民國八十八年一月二十五日台八
十八訴字第○三五二七號再訴願決定，提起行政訴訟，本院判決如左︰
    主  文
原告之訴駁回。
    事  實
緣訴外人黃福順於民國（下同）八十四年間，以其所有坐落高雄縣岡山鎮○○○段五
八五地號（持分四分之一）及高雄縣橋頭鄉○○段一二七四地號二筆土地（以下簡稱
系爭抵押土地）設定抵押權，向原告乙○○借款，於土地登記簿上記載權利價值為共
同擔保債權新台幣（下同）二五、○○○、○○○元，存續期間自八十四年二月二十
七日起至八十六年二月二十七日止，利息依照中央銀行核定放款利率計算。被告依據
地政機關登記上開內容資料，按該年度銀行同業間最低放款利率下限核定乙○○八十
四年度抵押貨款利息所得一、五一三、九七二元，併課原告甲○○八十四年度綜合所
得稅。原告不服，申請復查，未獲變更，提起訴願、再訴願，均遭決定駁回，乃提起
行政訴訟。茲摘兩造訴辯意旨於次：
原告起訴意旨略稱︰一、緣原告甲○○岳父黃福順與岳母王系仔等二人共同經商需資
金，於八十三年五月十七日，曾提供坐落：高雄縣永安鄉○○○段八六○－一、－二
、－三、－四、－五、－六、－九地號土地計七筆向台灣土地銀行岡山分行（以下簡
稱土銀岡山分行）抵押貸款借得九八○萬元，係由原告當連帶債務人。並且於八十四
年二月廿八日岳父財務週轉困難，向原告調借五○○萬元，雖然是父女（婿）關係亦
得讓吾有保障，因向土銀岡山分行所借得之九八○萬元如無法清償，經法院拍賣不足
之金額，連帶債務人得負責清還之義務，為確保此風險，岳父始提供坐落如前所述土
地七筆給原告當第二順位擔保，另加上坐落：高雄縣岡山鎮○○○段五八五、五八五
－六．五八五－七．五八六、五八六－一、五八七及高雄縣橋頭鄉○○段一二七四號
土地給乙○○設定二五○○萬元為擔保用。原告於八十五年二月八日、八月十九日分
別接獲由法院寄出支付命令通知單（因岳父無法負擔利息），且於八十五年七月廿四
日將原告之房屋假扣押，有法院公文分配表及土地謄本可稽。期間土銀告之岳父，如
無法再支付利息，應先自行買賣，價錢較合理，否則執行公權力由法院拍賣時，如款
項不足餘額須連帶保證人負責清償。為了讓岳父有充裕時間找買主，原告也於八十五
年八月十七日匯款至土銀，將欠繳利息付至八十五年七月十七日（金額十六萬元整，
有匯款收據為憑）。岳父找到買主之際，買主要求第二順位設定要取消，產權才清楚
，乙○○為了讓此土地能順利賣出，並於八十五年八月三十一日取消此土地設定。誰
知屋漏偏逢連夜雨，取消設定後第十天，岳父的一些債權人馬上將該土地於八十五年
九月十日查封，買主得知土地查封，也取消之前和岳父所談的交易。果如所料提供向
土銀岡山分行設定之土地八十六年九月四日被法院以一三、六○○、○○○元拍定，
增值稅一○、一六○、四七二元，尚欠土銀岡山分行八、三二七、七○二元，此不足
之數額，土地正向原告求償中。故乙○○取消設定，並非有取得款項及利息，中國人
以百事孝為先，岳父已瀕臨破產邊緣，身為女婿者，怎會落井下石，何況連土地銀行
利息都無法支付了，那還有錢來清償訴願人設定款項及利息呢？二、原告甲○○只是
一個國中畢業的噴漆工與原告乙○○非土地登記專業人員，對法律常識不諳，代書又
不知實際狀況，只憑雙方口述，便以慣例填入契約書，致造成如此差錯。當一個保證
人，碰到這種事情，又要幫岳父付銀行利息，還要負擔岳父積欠銀行的剩餘債款，現
金又要給付國稅局稅金，故特請體恤民困，惠予重新復核，准免繳納，是感德便。為
此訴請撤銷原處分及一再訴願決定等語。
被告答辯意旨略謂︰查系爭之抵押債權金額為貳仟伍百萬元，且約定按中央銀行放款
利率計算利息，有高雄縣岡山地政事務所提供之土地登記簿附案可稽。又查該抵押權
於八十五年八月三十一日塗銷，其原因為八十五年八月廿七日清償，是原告雖主張債
務人為原告乙○○之父親，所貸金額僅伍佰萬元且無利息，純義務幫忙疏困，及原告
與代書皆不諳法律常識，致使當初訂定之抵押權設定契約書造成如此差錯等情，然按
民法第七百五十八條及土地法第四十三條規定，抵押權之設定登記具有絕對效力，原
告又迄未能提示未收取利息之確切證明文件供核，則被告依規定核定原告乙○○有利
息所得一、五一三、九七二元，並無不合。原告之訴為無理由，請予駁回等語。
    理  由
按公債、公司債、金融債券、各種短期票券、存款及其他貸出款項利息之所得，應課
徵個人綜合所得稅，為所得稅法第十四條第一項第四類所明定。次按「個人綜合所得
稅之課徵，係以收付實現為原則，有利息約定之抵押借款業已登記於公文書，稅捐稽
徵機關對債權人即可作有按時收取利息之推定，苟債權人主張未收付實現有利於己之
事實者，應負舉證責任。」本院七十判字第一一七號著成判例。本件訴外人即原告之
岳父黃福順於八十四年間以其所有系爭抵押土地設定抵押權，向原告乙○○借款，於
地政機關之土地登記簿登載權利價值為共同擔保債權二千五百萬元，存續期間自八十
四年二月二十七日起至八十六年二月二十七日止，利息依照中央銀行核定放款利率計
算。八十五年八月二十七日清償，八十五年八月三十一日塗銷抵押權登記。以上事實
，有土地登記簿謄本在處分卷可稽，且為兩造所不爭執，應認係真實。被告依地政機
關之土地登記簿登記資料，按該年度銀行同業間最低放款利率下限，核定乙○○八十
四年度抵押利息所得為一、五一三、九七二元，併課原告八十四年度綜合所得稅，揆
之首開規定及判例意旨，洵無違誤。原告雖主張其債權實僅借貸五百萬元，並未取得
利息乙節，並提出黃福順之切結書為證。但查所述與土地登記簿記載不符，且所提黃
福順出具之切結書記載「．．．並無能力償還保證人設定款項及利息．．．」等詞，
經核亦與系爭抵押權已清償而塗銷之事實不相合。原告所言與切結書，均不足採。
原告又謂黃福順另向銀行借款未償而被法院執行，原告設法代償利息以設法讓黃福順
有出售土地之機會猶未成功，終被拍賣等情，縱使實在，亦不能證明本件抵押貸款利
息未得。況查黃福順未清償債務被法院執行，係八十五年八月十九日以後之事實，見
原告所提支付命令等資料可明，與本件係八十四年間之利息所得尚難謂有干係。依上
所述，原告不能舉出切確證據以推翻公文書即土地登記簿登記之事實，則所為主張，
均不可採。茲查被告之處分，既無違誤，一再訴願決定，予以維持，亦無不合，原告
起訴意旨，求為撤銷，非有理由，應予駁回。末查原告乙○○合法提起訴願，訴願決
定書漏列其名，核屬更正問題，併此明。
據上論結，本件原告之訴為無理由，爰依行政訴訟法第二十六條後段，判決如主文。
中    華    民    國     八十九      年      三      月       三        日
                    行 政 法 院 第 四 庭
                                審 判 長 評  事      葉  振  權
                                         評  事      吳  錦  龍
                                         評  事      吳  明  鴻
                                         評  事      尤  三  謀
                                         評  事      陳  光  秀
右  正  本  證  明  與  原  本  無  異
                                         法院書記官  彭  秀  玲
中    華    民    國     八十九      年      三      月       四        日


司法院資訊處製作；財團法人民間司法改革基金會備份。
